【裁判字號】    99,訴,621
【裁判日期】    990831
【裁判案由】    損害賠償
【裁判全文】
臺灣高雄地方法院民事判決               99年度訴字第621號
原      告  周育丞
訴訟代理人  焦文城律師
被      告  黃水明
訴訟代理人  唐小菁律師
被      告  王順正
當事人間請求損害賠償事件，本院民國99年8 月17日言詞辯論終
結，判決如下：
    主  文
被告黃水明應給付原告新台幣壹佰萬元及自民國九十九年二月七
日起至清償日止按週年利率百分之五計算之利息。
被告王順正應給付原告新台幣壹佰萬元及自民國九十九年三月二
十三日起至清償日止按週年利率百分之五計算之利息。
被告黃水明、王順正應給付部分，如其中一人已履行給付，於該
給付範圍，他人免給付之義務。
訴訟費用由被告黃水明或王順正負擔。
本判決第一項、第二項於原告以新臺幣拾萬元為被告黃水明
或王順正預供擔保後，得為假執行；但被告黃水明如以新臺幣壹
佰萬元為原告預供擔保，免為假執行。
    事實及理由
一、被告王順正經合法通知，未於最後言詞辯論期日到場，核無
    民事訴訟法第386 條各款所列情形，爰依原告聲請，由其一
    造辯論而為判決。
二、原告主張：被告黃水明為坐落高雄市○○區○○段七小段43
    0-4 號土地及其上同段5819、5820及5823號等建物（下合稱
    系爭不動產）之共同抵押權人，而被告王順正為不動產仲介
    人員，代為處理黃水明之抵押權（下稱系爭抵押權）出賣事
    宜。緣原告於民國96年10月17日與王順正洽談購買系爭抵押
    權，乃以自己名義向王順正出價表示願以新臺幣（下同）14
    00萬元購買系爭抵押權，並為委由王順正居間斡旋此事，原
    告因此交付王順正如附表所示由原告之母簽發，面額100 萬
    元之記名支票1 紙（下稱系爭支票）作為「斡旋金」，倘黃
    水明同意以1400萬元出售系爭抵押權，原告與黃水明即擇日
    再行簽定買賣事宜，系爭支票則作為買賣價金一部份，否則
    應返還系爭支票。詎王順正違反受託居間仲介契約之約定，
    在未代原告與被告黃水明談妥系爭抵押權之價金為1400萬元
    前，逕將系爭支票交付黃水明提示獲付款，然黃水明仍僅願
    以1600萬元出售系爭抵押權，則原告與黃水明就買賣價金之
    意思表示並未達成合致，買賣契約並未成立，黃水明所受領
    100 萬元之利益，即無法律上原因，致原告受有損害；而王
    順正亦因違反受原告委託居間仲介進行斡旋之約定，於黃水
    明未允諾以1400萬元出賣系爭抵押權前，逕交付系爭支票予
    黃水明提示，造成原告受有系爭支票款100 萬元之損害，亦
    應負債務不履行責任。爰對被告黃水明依民法第179 條規定
    、被告王順正依民法居間契約及委任（民法第544 條規定）
    法律關係，由2 人負不真正連帶給付責任，聲明：被告黃水
    明或王順正應給付原告100 萬元，及均自起訴狀繕本送達翌
    日起至清償日止，按週年利率5%計算之利息；如其中一被告
    履行給付，他被告於其給付範圍內免給付義務。且願供擔保
    ，請准宣告假執行。
二、被告分別辯稱如下：
  (一)被告黃水明：訴外人胡黃金雀為系爭不動產於96年8 月間，
    委託被告王順正以1600萬元價金向伊探詢欲購買系爭抵押權
    ，幾經交涉，伊始同意，惟因胡黃金雀無力付款，復於96年
    10月間委託被告王順正前來協調，稱胡黃金雀已找到金主即
    原告，欲以1600萬元購買系爭抵押權，經伊同意，王順正即
    交付系爭支票作為胡黃金雀欲購買之「定金」，惟胡黃金雀
    迄未如期履行簽約，伊自得以違約為由沒收100 萬元定金，
    故逕為提示系爭支票，與原告間並無任何關係，爰求駁回原
    告之訴；如受不利判決，願供擔保請准宣告免為假執行。
  (二)被告王順正之前：胡黃金雀向伊承諾以1600萬元購買系爭抵
    押權，而原告為胡黃金雀之金主，非買主，故提供系爭支票
    給伊轉交黃水明，後胡黃金雀不履行與黃水明之訂約義務，
    所以黃水明就提示要求付款，於法有據，爰求駁回原告之訴
    。
三、不爭執事項：
  (一)系爭不動產之土地部分為胡楊阿鳳所有，而地上5819、5820
    及5823號等建物門牌號碼分別高雄市○○○ 路65號房屋之1
    樓（含騎樓）、2 樓及地下室，其中5819號即1 樓為胡楊阿
    鳳之子胡重義、胡廷楷兄弟及胡琮輝（其父親為老大，與老
    二胡重義、老三胡廷楷為兄弟關係）共有，應有部分各1/ 3
    ，另5820號即2 樓及5823號即地下室均為胡廷楷所有，而被
    告黃水明於96年6 月6 日因讓與登記成為系爭抵押權人（共
    同抵押最高限額1200萬元，見外放如下(三)之偵他案影卷8-11
    頁登記謄本）。
  (二)因系爭不動產遭原抵押權人兆豐銀行實行拍賣，胡黃金雀乃
    出面委由不動產仲介人員即被告王順正處理，因而各具名親
    簽立有96年8 月24日之購買意願書一紙（本卷43頁），欲向
    當時已受讓系爭抵押權之被告黃水明購買其系爭抵押權，後
    黃水明始亦委由王順正代理與胡黃金雀接洽出售事誼，亦各
    具名親簽立有96年10月5 日之民事委任狀一紙（偵他案影卷
    6 頁）。嗣胡黃金雀因價金支付問題，找從事法拍業務之原
    告幫忙、由原告、胡黃金雀及胡黃金雀之弟黃泰山，與被告
    王順正及王順正之友人林世超等人，在原告事務所磋商買賣
    價金問題，原告乃於96年10月17日在其事務所出具面額100
    萬元，受款人為黃水明之之記明系爭支票1 紙交予王順正收
    執，並由王正順於當日在系爭支票之影印文件（本卷9 頁）
    親自具名簽收（本卷71頁筆錄）。嗣王順正將系爭支票交予
    黃水明於96年12月3 日提示獲付款，但原告或胡黃金雀終未
    就系爭抵押權與黃水明完成買賣契約之簽訂手續。目前黃水
    明為實行其系爭抵押權，聲請執行拍賣系爭不動產中（本院
    96年度執字第67557 號），尚未拍定。
  (三)系爭支票經提示後，原告因系爭抵押權之買賣價金，究為其
    所主張之1400萬元或黃水明所稱之1600萬元發生爭執，而未
    能與黃水明完成買賣契約之簽訂，遂認被告黃水明、王順正
    涉有背信等罪嫌而提出刑事告訴，經本院檢察署分以97年度
    偵字第20435 號（被告為王順正，含97年度他字第784 號案
    ，下稱偵他案）、97年度偵緝字第2076號（被告為黃水明，
    下稱偵緝案），先後於97年4 月24日、98年3 月17日均為不
    起訴處分，惟後案被告黃水明部分，經原告聲請再議，為上
    級機關以98年度上聲議字第646 號98年5 月14日駁回確定在
    案（均見外放各案影卷）。之後原告乃提本件之訴。
四、主要爭執：本件原告主張被告王順正於96年10月17日所收受
    其交付之系爭支票，係其名義出價而委由仲介王順正居間，
    以1400萬元購買系爭抵押權為價金條件，而與被告黃水明進
    行斡旋之「斡旋金」，然為被告所否認，辯稱是「定金」，
    是以：被告王順正於96年10月17日簽收原告所交付之系爭支
    票，其原因關係為何？即為本件主要爭執所在。
五、本院判斷：
  (一)緣本件訴外人胡黃金雀於系爭不動產遭原抵押權人實行拍賣
    程序中，為委託被告王順正處理系爭抵押權事誼，先與王順
    正有各自具名親簽之96年8 月24日購買意願書1 紙（卷43頁
    ），按其上記載購買總價為1600萬元，惟因購買標的記載為
    系爭不動產，而非其上之系爭抵押權，故原告因此憑以認為
    王順正受胡黃金雀委託辦理者係系爭不動產買賣，且價金為
    1600萬元，與原告出價購買系爭抵押權，價金為1400萬元之
    事無關（本卷68頁筆錄）。然王順正係受胡黃金雀之託向黃
    水明洽談購買系爭抵押權，而黃水明亦自陳為出賣系爭抵押
    權而委託王順正與胡黃金雀接洽，有上揭民事委任狀（外放
    偵他案影卷6 頁）足稽，其與原告本不相識，是於被訴背信
    罪刑事案件中，始與告訴人之原告見面等情，兩造概無爭執
    ，是以上揭購買意願書縱記載購買標的為系爭不動產，而非
    系爭抵押權，然誠如上述，事實上胡黃金雀確係欲以1600萬
    元購買系爭抵押權而委託王順正出面與黃水明接洽辦理買賣
    事誼，始簽訂意願書無訛，應可確定。
  (二)依照上揭購買意願書，胡黃金雀雖表示願以1600萬元委託王
    順正向黃水明洽談購買系爭抵押權，然胡黃金雀因資金如何
    支付黃水明之問題，與王順正未能談妥，結果胡黃金雀並未
    能與賣方黃水明進一步簽訂買賣契約之情，此觀胡黃金雀於
    原告告訴被告黃水明涉背信罪之上揭偵緝案件中，於98年2
    月12日偵訊時證述，伊房子（指系爭不動產）被銀行（指系
    爭不動產原抵押權人兆豐銀行，後由黃水明受讓）拍賣了，
    原本是委託王順上幫我買回來，後來條件談不攏就沒有成立
    ，因為王順正要伊拿600 萬訂金，其他1000萬元要伊貸款支
    付，為了利息付不出，所以未成立（指1600萬價金未能合致
    ），後沒有談成伊就沒有再處理等語，再對照王順正（已先
    獲不起訴處分確定，之後以證人身分於黃水明被訴偵緝案件
    中出庭）當時隨後之證言：「（對胡女所言有何意見？）沒
    有。確實如此。」「（當時找1000萬元貸款的金主是何人？
    ）那時還沒有去找，因為胡女六百萬元沒有辦法支付，所以
    未成立。」等語（外放偵緝卷53頁偵訊筆錄）互參以觀，即
    可了然：加以王順正於同日接續又證述：「600 萬訂金是分
    二或三次支付，1000萬元等房子過戶之後辦理貸款再支付，
    胡女無力支付第一期訂金。」「（是否有將此訊息告知黃水
    明？）有。」等語後，接著黃水明回檢察官訊問時，亦明確
    稱：「（王順正是否有跟你說此事？）有。」「（100 萬元
    〈即系爭支票款〉是王順正告訴你之前或之後？）之後。」
    等語（外放偵緝案影卷54頁偵訊筆錄），足證黃水明對胡金
    雀於簽訂購買意願書後，與王順正洽談關於系爭抵押權買賣
    價金如何支付問題交涉不成之過程，即胡黃金雀無力支付16
    00萬元購買系爭抵押權一事，應已知情在先，而後始收受王
    順正轉交來自於原告於96年10月17日出具之系爭支票，堪以
    認定。
  (三)按胡黃金雀無力照上揭購買意願書支付1600萬元價金之後，
    王順正乃於96年10月17日在原告事務所向原告簽收系爭支票
    ，而有關於王順正收受系爭支票之原由，王順正於本院稱：
    「我是代理黃水明收這張票，原告要買這個（系爭）抵押權
    。」「（是否知道原告有跟你提到他是要以1400萬元買抵押
    權一事？）原告是要以1400萬元現金來跟黃水明買，胡黃金
    雀是要以1600萬元來買，其餘200 萬元在我收到100 萬元的
    支票後，我就跟黃水明還有原告討論，由原告設定第一順位
    ，我們剩餘沒有拿到的200 萬元，就設定我們為第二順位。
    」「（有無把原告要以1400萬元買抵押權的事告訴黃水明？
    ）我有把原告要以現金1400萬元買及胡黃金雀另外出200 萬
    元，加起來共1600萬元的事告訴黃水明。」等語（本卷69-7
    0 頁筆錄），佐以黃水明亦自承係根據上揭購買意願書而收
    受系爭支票（本卷73頁筆錄），可見黃水明在收受王順正轉
    交之系爭支票之前，不但已知悉胡黃金雀前與王順正關於系
    爭抵押權價金如何支付之交涉不成過程，因而未能與胡黃金
    雀完成1600萬元價金之買賣契約簽訂手續，一如前述外；即
    使在轉收受系爭支票當時，對係原告自己要以1400萬元購買
    系爭抵押權之事，亦必有所了解，否則自無前述王順正於收
    到原告系爭支票，於與黃水明討論後，有所謂同意要設定第
    一順位給原告之理自明。是被告辯稱原告是胡黃金雀之金主
    ，所以代胡黃金雀為交付系爭支票，自與事實不符。退步言
    ，縱暫不論原告交付系爭支票予王順正時，是以金主身份代
    胡黃金雀支付，抑或原告係以自己名義出價而交付，然欲向
    黃水明購買系爭抵押權之價金，均必定為1400萬元，而絕非
    1600萬元，殆可斷定。因此之故，黃水明於96年10月17日收
    受由王順正代原告所轉交之系爭支票後，且黃水明猶持有將
    近一個月期間，在確定顯已未能與原告或胡黃金雀完成簽約
    情況下，仍逕自於同年12月3 日提示獲付款，依如下所述關
    於「斡旋金」意義之約定，即應將系爭支票返還出價之買方
    原告而不為，反擅自提示獲付款，對買方之原告自難謂其有
    法律上原因。
  (四)又原告交付王順正系爭支票之性質為何，原告認係「斡旋金
    ，然被告認係「定金」，兩造各執一詞。惟按「定金」是契
    約當事人一方以確保契約之履行或擔保契約之成立為目的，
    而交付他方之金錢或其他代替物，其約定存在於訂立契約之
    當事人間，在契約成立並履行時，定金即轉為給付之一部分
    ，此觀民法第249 條第1 款規定即明；至所謂「斡旋金」者
    ，雖未見諸法律明文，但其含意乃房屋仲介業者為把握成交
    機會，防止買方改變心意，由買方為表示購屋意願與誠意，
    並確保購屋權利，而向買方收受之金錢，以代向賣方議價之
    行為，此乃仲介業者逐漸形成之交易特色。是依現行實務約
    定，「斡旋金」乃房地產仲介業者向買方收取該筆款項，由
    買方委託仲介業者持續代其向賣方洽談、斡旋買賣條件，據
    以向買方議定價格，如賣方承諾，該款項即轉為買賣契約之
    定金成為價金一部，如賣方於約定之期限期滿仍不同意出賣
    時，則無息返還買方等約定意思，均為王順正所是認（本卷
    84頁筆錄），是與買賣契約之定金存在於契約當事人間顯有
    不同。申言之，兩者之區別，在於交付「定金」時，買賣當
    事人雙方意思表示已達到一致，無須繼續磋商；而交付「斡
    旋金」，是在買賣雙方意思表示尚未趨於一致時，由買方交
    付一定金額予仲介人，並由仲介人繼續為媒介協調磋商買賣
    條件，以使買賣契約成立。然本件原告交付系爭支票之對象
    為居間仲介之王順正，而非賣方黃水明，且斯時黃水明不論
    與原告，甚或胡黃金雀之買賣契約，均尚待磋商而未完成，
    則依上說明，系爭支票自非屬「定金」無疑，要不因被告黃
    水明所舉王順正之友人林世超曾於偵他案中作證，稱係「定
    金」性質等有利於黃水明之證詞（本卷95頁偵查訊問筆錄影
    本）而有異；反而仲介者之王順正係受原告之託，居間與黃
    水明斡旋系爭抵押權之價金，當時因契約雙方之價金不一，
    應認系爭支票係買方原告出價之斡旋金無訛，亦經王順正於
    本院表示不爭執，且自承拿給黃水明系爭支票時，並沒有說
    是定金等語（本卷75及84頁筆錄）足佐，加上參酌原告交系
    爭支票予王順正收執時，王正順在系爭支票之影印文件（卷
    9 頁）具名簽收，且於該文件支票影本下方，亦有原告以原
    子筆（而非影印字體，已經本院勘驗記明筆錄，本卷101 頁
    ）寫上：「出價新台幣壹仟肆佰萬元購買黃水明96執67557
    號之抵押權斡旋金。有效日期至96.11.2 止」等字句一節綜
    合以觀，核正與前述(三)王順正所述，原告是要以1400萬元現
    金來跟黃水明買系爭抵押權，且已將之告訴黃水明等情大致
    相符，從而原告主張當時其係以自己名義出價1400萬元，而
    交付系爭支票予王順正作為居間仲介之斡旋金，自可採信。
    且正係此故，原告雖於告訴王順正之偵他案中，於受檢察官
    偵訊時曾坦言：「（你是受何人委託購買抵押權？）是胡黃
    金雀及黃泰山委託我的。」等語（本卷91頁偵他案訊問筆錄
    影本），亦無礙後來原告從受託人身份改以自己名義出價，
    而交付王順正系爭支票作為斡旋金之事實，實可斷定。至王
    順正雖自承親簽收受系爭支票，但推說上揭原告以原子筆寫
    上之影印文件上字句，其已不記得其簽收時，是否已寫在上
    面等語（本卷69頁筆錄），則承上認定之說明，自已屬無關
    緊要。
  (五)而既然黃水明並未同意價金為1400萬元，而仍執意以1600萬
    元出賣系爭抵押權，則王順正於系爭支票簽發日即原告限定
    之斡旋期限日即96年11月2 日前，猶尚未斡旋完成促使黃水
    明同意以1400萬元出賣系爭抵押權，此刻王順正本應將系爭
    支票返還原告，方與上揭所謂原告委託居間所交付斡旋金之
    約定意思相合。然王順正明知受託居間斡旋期限已過，且其
    亦未完成1400萬元價金條件之斡旋，竟於逾96年11月2 日期
    限（即系爭支票發票日）之翌日（13日），仍將系爭支票交
    付黃水明，此有黃水明97年1 月17日對胡黃金雀所發之催告
    函文首行敘述文字（本卷44頁）可證，自違受託居間斡旋之
    約定，使原告受有系爭支票款100 萬元之損害，依民法第54
    4 條規定，受任人因處理委任事務，因逾越權限之行為所生
    之損害，對於委任人之原告應負賠償之責，則王順正自應賠
    償給付原告所受100 萬元之損害，乃屬當然。
  (六)因事證已明，故被告黃水明聲請通知證人林世超，以及再通
    知未到庭之證人胡黃金雀，已無必要，併此敘明。
六、綜上所述，胡黃金雀就如何支付1600萬元價金，先則未能與
    仲介王順正達成一致，為賣方黃水明所明知，後改由原告以
    自己名義出價1400萬元之條件，並交付系爭支票予王順正，
    委其居間與黃水明斡旋，亦未完成，故王順正本應返還系爭
    支票予原告而未為，反逕代原告將之交付黃水明提示獲付款
    ，故黃水明受領系爭支票款100 萬元斡旋金，自欠缺法律上
    原因，依不當得利法律關係，黃水明自應返還所受100 萬元
    利益予買方原告（因王順正係代原告交給黃水明）；而王順
    正亦違反其與原告間之受託居間斡旋約定，逾越權限交付系
    爭支票予黃水明提示，依民法第544 條規定，應賠付原告所
    受系爭支票款100 萬元之損害。按不真正連帶債務，係數債
    務人基於不同之債務發生原因，就同一內容之給付，對於同
    一債權人各負全部給付義務，因一債務人給付，他債務人即
    同免其責任（最高法院著有92年度台上字第1540號判決意旨
    參照）。從而，原告分依不當得利、民法第544 條規定，認
    被告黃水明或王順正係基於上揭不同債務發生原因，而對原
    告各負全部給付義務，彼此為不真正連帶責任，據以請求黃
    水明或王順正給付100 萬元，及各自起訴狀繕本送達於黃水
    明、王順正（移調卷9 頁、本卷27頁送達回證）之翌日即99
    年2 月7 日、同年3 月23日，均至清償日止按週年利率百分
    五計算之利息；如其中一人已履行給付，於該給付範圍，他
    人免給付之義務，是有理由，應予准許。另兩造陳明願供擔
    保，聲請宣告假執行，或免為假執行（被告王順正未聲請免
    為假執行宣告），經核均合於規定，爰分別酌定相當之擔保
    金額宣告之。
七、據上論結，原告之訴為有理由，依民事訴訟法第385 條第1
    法第78條、第390 條第2 項、第392 條第2 項規定，判決如
    主文。
中    華    民    國    99    年    8     月    31    日
                  民事第三庭  法  官  藍家慶
以上正本係照原本作成。
如對本判決上訴，須於判決送達後20日內向本院提出上訴狀。如
委任律師提起上訴者，應一併繳納上訴審裁判費。
中    華    民    國    99    年    8     月    31    日
                              書記官  呂姿儀
┌─────────────────────────────────┐
│附表：99年度訴字第621號                                           │
├──┬────┬─────┬────┬─────┬────────┤
│編號│ 發票人 │ 票據號碼 │ 發票日 │ 票面金額 │     付款人     │
│    │        │          │        │（新臺幣）│                │
├──┼────┼─────┼────┼─────┼────────┤
│ 1  │周陳子貴│AC0000000 │96.11.02│ 100萬元  │陽信銀行新興分行│
└──┴────┴─────┴────┴─────┴────────┘

司法院資訊處製作；財團法人民間司法改革基金會備份。
